臺灣高雄地方法院民事判決　　　　　　　　95年度建字第37號
原　　　告　承韋工程有限公司
法定代理人　戊○○
訴訟代理人　盧兆民律師
　　　　　　薛西全律師
複 代理 人　劉妍孝律師
被　　　告　日商石川島播磨重工業株氏會社台中發電廠工程辦
　　　　　　事處
法定代理人　丁○○○
輔　佐　人　甲○○
訴訟代理人　乙○○
　　　　　　許桂挺律師
複 代理 人　己○○
上列當事人間請求損害賠償事件，經本院於中華民國言詞辯論終
結，判決如下：
    主  文
原告之訴及其假執行之聲請均駁回。
訴訟費用由原告負擔。
    事實及理由
壹、程序部分：
（一）按法律行為發生債之關係者，其成立要件及效力，依當事
      人意思定其應適用之法律。當事人意思不明時，同國籍者
      依其本國法，國籍不同者依行為地法，行為地不同者以發
      要約通知地為行為地，如相對人於承諾時不知其發要約通
      知地者，以要約人之住所地視為行為地。又被告不抗辯法
      院無管轄權，而為本案之言詞辯論者，以其法院為有管轄
      權之法院，涉外民事法律適用法第6 條、民事訴訟法第25
      條定有明文，經查：被告固係未經我國為公司登記的外國
      公司，且兩造並未合意應適用何國法律解決契約糾紛，惟
      系爭契約之契約締結地、履行地均於我國境內，業為原告
      於起訴時陳稱系爭契約之內容為原告係承攬被告所承包台
      中發電廠之第九、十號機排煙脫硫系統，第九、十號電梯
      、筒倉、輸送帶、彩鋼浪板等安裝工程等語明確，是原告
      依系爭契約所為履行行為地均屬我國，參照前揭規定，自
      應適用行為地之法律即中華民國法律決定管轄法院，又因
      被告於訴訟中並不抗辯本院無管轄權而仍為本案之言詞辯
      論，依前述民事訴訟法之規定，本院自得為有管轄權之法
      院，此合先敘明。
（二）又民事訴訟法第40條第3 項規定：「非法人之團體，設有
      代表人或管理人者，有當事人能力」。是未經認許其成立
      之外國法人，雖不能認其為法人，然仍不失為非法人之團
      體，苟該非法人團體設有代表人或管理人者，依上開規定
      ，自有當事人能力，最高法院50年度台上字第1898號著有
      判例。查被告在我國僅為營業登記，登記之名稱為「日商
      石川島播磨重工業株式會社台中發電廠工程辦事處」，並
      設有負責人登記名稱為「丁○○○」，係一外國公司在我
      國辦事處的組織，此有營業登記資料公示查詢1 紙在卷足
      稽，參照前揭意旨，被告雖未於我國為法人登記，但性質
      上仍不失為非法人團體，且設有代表人，依上揭意旨，被
      告應有當事人能力，原告以其為被告提起本訴即屬合法，
      併此敘明。
貳、實體部分：
一、原告起訴主張：被告與原告於民國92年5 月間訂約，由原告
    向被告承攬被告向業主所承包台中發電廠之第九、十號機排
    煙脫硫系統，第九、十號電梯、筒倉、輸送帶、彩鋼浪板等
    安裝工程，依約原告按被告所提出的工程圖面，並利用由被
    告提供安裝所需的彩鋼或型鋼等材料，提供人員完成舖設上
    述鋼材於建物之工作，被告則依原告之估算，初步決定於原
    告完工時，給付台幣3,900,000 元之報酬予原告。惟原告實
    際施工後，發現按工程圖面施工，原告所需提供的人力超過
    當時的估算而增加成本花費，原告仍繼續施工而於94年6 月
    間完成工作，經原告於工程完成後結算，原告因施工所多增
    加之成本花費為899,487 元，因上開原先約定之報酬金額僅
    是兩造間的概算，依系爭契約及營建署所頒布「工程契約範
    本」、行政院公共工程委員會所頒「採購契約要項」等約定
    ，被告自應於原告完工後按工程實際所需成本費用加付工程
    款予原告。且縱認原告追加施作部分依約不得再給付報酬，
    但該追加施作部分顯超逾當初估價範圍，被告屬無法律上原
    因受有利益，致原告受有損害，被告仍應給付上開金額予被
    告。然原告屢次向被告請求系爭追加工程款，被告均置之不
    理，為此基於兩造間之契約及不當得利法律關係，聲明請求
    ：(一)被告應給付原告899,487 元，及自起訴狀繕本送達翌日
    起至清償日止，按年息5%計算之利息；(二)並願供擔保請准為
    假執行之宣告。
二、被告則以：系爭工程被告於發包之初，即提供相關設計圖面
    ，讓有意承攬之廠商進行估價及比價，最後由原告以較低之
    報價取得與原告之議約權，嗣兩造簽約並合意由原告為被告
    承攬施工系爭工程，原告則依其報價的金額之整數即3,900,
    000 元做為被告於原告工作完成後應給付之報酬，雙方並於
    承攬約款第4 點價格（Price） 處，註明約定總價款「Tota
    l lump sum price」為3,900,000 元不含稅，是系爭工程款
    之給付應為總價承攬而非僅約定報酬概數，縱使本件工程施
    作過程中，遇有當初設計未考慮到之結構物之干涉問題，或
    被告提供之材料尺寸問題，或原設計圖面沒有包含之現場工
    程追加問題，則均係由被告另以「點工」施作之方式，即以
    原告提供之工人人數，每人數每日工資金額及機具每日之派
    遣金額，與原告以類似「實作實算」之方式結算完畢，惟其
    實作實算之計價方式，並非如原告所主張以「數量」為計價
    基礎，而係以原告派遣之人力、機具及工時為計價基礎。是
    被告至94年3 月間止，業已將系爭工程款給付予原告，並未
    積欠原告何工程款。又系爭工程並無任何之設計之變更或追
    加，原告既按原施工圖樣施工，自無在約定範圍之外另增益
    於被告的工作給付，原告主張依不當得利向被告請求追加工
    程款，亦無理由等語資為抗辯，並聲明：(一)駁回原告之訴及
    假執行之聲請；(二)如受不利判決請准提供擔保免假執行。
三、兩造爭執及不爭執之事項：
（一）不爭執事項：
   1、原告於要約承攬前工程報價為3,928,283元。
   2、原告所提出被證二，Site Work Order Sheet 文件附件被
      告所寄發給予原告的信函中曾表明「We hereby confirm
      our intention to place and order with 承韋工程有限
      公司for Cladding Installation work,and thisletters
      hou ld be regard as formal these work order 」等語
      ，且於第4 點載明"Total Lump sum price is 3900,000N
      T$ "。
   3、被告已給付原告3,900,000 元，原告在工程進行中並未請
      求追加工程款。
（二）爭執事項：
   1、系爭承攬契約之價金是否僅限於3,900,000元？
   2、原告是否按被告所給予的施工設計圖樣實做而有追加工程
      款之必要？
   3、被告是否受有非基於法律上之原因而取得之利益？
四、本院得心證之理由：
（一）系爭承攬契約之價金是否僅限於3,900,000元？
      原告主張於訂立系爭契約時，係僅估計報酬之概數，而非
      總價承攬，且依兩造約定、工程慣例等被告應有給付追加
      部分工程款義務乙節，為原告提出95年2 月10日及同年3
      月6 日通知函、其所列實際施作與合約數量差異一覽表、
      被告回覆函等件為證，被告除否認上開一覽表之真正外，
      餘對文書之真正並不爭執。然兩造間關於報酬的實際約定
      情形為被告聲請證人即原告承作系爭工程時的工地主任陳
      建隆於審理中證稱：「當初被告公司不但以口頭且用書面
      說明本件工程是總價承攬，我也確實向我的老闆就是原告
      法定代理人戊○○談過總價承攬就是不再追加金額，所以
      估價時候，要包含不可預料將增加的金額」等語有關原告
      法定代理人確實瞭解系爭工程並非以概數計算，不得再追
      加工程款情節明確。原告對於系爭工程之報價估測及當時
      契約內容係由證人陳建隆與被告洽談，並不爭執，但仍以
      證人陳建隆未經授權締約而否認其證詞，惟證人陳建隆係
      經授權與被告締結系爭契約，業經證人陳建隆當庭陳稱原
      告法定代理人都是全權交予伊來做，且經過原告法定代理
      人的同意，才會於契約上簽名等語，且參以原告既主張被
      告所提出卷附之"Site Work Order Sheet" 文件附件約款
      所定3, 900,000元之上追加工程款，並於起訴時即引用上
      開文件之文頭及其上證人陳建隆於被告所提出附卷之"Sit
      e Work Order Sheet" 上的簽名資以做為雙方締約的佐證
      （原告所提出之原證二）。原告嗣否認證人陳建隆係其授
      與代權與被告簽訂系爭契約，自與其舉證不符，當不足採
      ，反而因"Site Work Order Sheet "文件上之證人陳建隆
      有親筆簽名之事實，益徵證人陳建隆參與系爭契約之簽訂
      程度甚深，且證人陳建隆原係原告之受僱人並擔任系爭工
      程現場工地的主任，其證詞應可採據。此外被告復對於系
      爭契約的報酬係屬總價承攬，且被告業已給付完畢之事實
      ，亦據其提出報價單比價表1 件、工作清單及約款（即前
      揭"Site Work Order Sheet"）1份、請款單及發票各3 件
      為證，原告對於上揭文書之真正及已領3,900,000 元之事
      實亦均不爭，參以該Site Work Order Sheet 文件之附件
      約款中被告所寄發給予原告的信函中明白載述"We hereb
      y confirm our intention to place and order with 承
      韋工程有限公司for Cladding Installation work,and
      this letter should be regard as formal these work
      order.（譯：我們藉此確認將與承韋工程有限公司締約由
      其擔任包覆裝置之工作，而該信函被視為該工作的一般
      合意內容）" 等語，且於第4 點載明"Total Lump sum pr
      ice is3, 900,000NT$ （譯：總價款為3,900,000 元）"
      ，該Site Work Order Sheet 說明原告所施作者係包覆安
      裝的工作，且工作報酬為3,900,000 元明確，並視為上揭
      原告向被告承攬系爭工程之約定內容，應堪為上揭證詞之
      佐據。已足證原告知悉系爭工程並非約定概數之報酬，原
      告此部分之主張應不可採。
（二）原告是否按被告所給予的施工設計圖樣實做而有追加工程
      款之必要？
   1、原告主張按被告所提供的訂單數量施作將超逾原先所承諾
      的價款，原告因額外追加施作數量始能完成系爭工程，而
      原告於工程中發現數量不足時曾向被告表示要追加數量，
      並經被告監工丙○○同意，丙○○並於設計圖面上書寫追
      加數量紀錄等情，為原告提出上開工作數量差異一覽表及
      系爭工程之施工圖上"REV" 欄大多業已表示至"B" 而非未
      更改圖樣之"0" ，另丙○○在若干施工圖上有要求追加數
      量之字跡為據，而證人即被告於系爭工程之工地主任丙○
      ○於審理中證述：「設計圖圖樣編號十三，這上面我是寫
      鐵板屋頂的數量，‧‧‧‧，我沒有辦法確認這是最後數
      量還是有欠缺的數量。如被告公司採買的材料與施工不符
      ，所以原告另去採買，所以我要問ＩＨＩ這樣子可不可以
      。我們是以面積去計算施工的成本。底下有修改，這是Ｂ
      板的圖，不是原來合約相同的圖。‧‧‧‧。原告點工部
      分，那是因為施工為了修整材料而增加的人力，而施工面
      積增加也會增加人力成本。三百九十萬元那是依據第一次
      給原告公司的ＲＥＶ‧○板圖樣，至於Ｂ板已經修改二次
      。就本件工程而言，施作之後面積是有增加」，「數量差
      異表我看過一份，那是於接近完工之時。都是增加的數量
      ，增加所多出的金額，公司沒有說是否要付錢，但是要我
      送到設計那裡。我是第一線工程師，我都會先確認。點工
      部分那是修改的部分，公司已經給原告公司款項，只是要
      我負責的業務，都會先經過我。原告公司提出的數量原為
      一百多萬元，我認為有一些部分那是點工已經給付部分，
      所以我有刪除一些再送到公司那裡去」等語承認確有於設
      計圖樣上親筆載明原告通知增加之數量，並因設計圖修改
      而有增加工作內容明確，被告則對於系爭工程工作內容有
      增加予以否認。
   2、惟查：被告主張原告所承攬之工作係浪板鐵皮附著工程，
      所有材料均由被告提供，原告僅負責提供人員施工，且系
      爭工程並非以面積多少為計算承攬報酬之基礎，亦無招標
      時提供之圖面嗣後有所變更等情，亦經證人陳建隆到場證
      陳：「價錢那是由我看過所有圖面、計算數字，傳真回給
      公司。當初並不是以人工來計價，因為當初ＩＨＩ就是說
      明總價承攬，所以我是依據被告公司告知之本件工程是總
      價承攬、所附圖樣之面積及如彩鋼、型鋼等材質單位化之
      後去計算、去拜訪一些同業，以同樣的尺寸，約需配合之
      人力、施工器材、行情價格為何，來決定應向被告公司提
      出之金額」，「（問：系爭工程圖面是否有修改？）在我
      的印象中沒有修改。施工中，有一些結構物上的干涉就是
      設計師當初設計時沒有考慮到兩個設計部分相接時有實作
      上無法砌合的問題，以致於無法安裝，但是我會請技師來
      看如何修改才可以安裝」，「（問：點工部分，被告公司
      有給付原告公司一些錢，這部分是否違背總價承攬？）那
      是因為結構物上干涉以致於要監工來修改，那時我們要在
      現場修改以致於增加人力，那時我與ＩＨＩ監工談過且經
      過他同意。但是不能叫做點工，那是我任內因為現場修改
      支出，形式上叫做點工，但實際上那是現場修改的補償」
      ，「（問：設計圖上有Ｂ版等，有何意見？）都是現場遇
      到的問題，再由紀先生（按：即丙○○）再聯絡日本設計
      師修改的，日本那方面會有新的圖面進來。但那是現場所
      發生較大型的修改個案，而被告公司現場主管無法決定，
      而回傳日本，由日本設計師所發的圖樣」，「至於數量，
      我不認為那是數量的增加，那是工程施工上的大大小小個
      案的修改。我做過美國的工程、台塑工程，依據客觀上看
      法，那不能叫做數量增加」等語有關當初如何估定金額及
      被告所支付額外費用非屬數量增加等情明確，原告固否認
      其證詞，惟證人陳建隆之證詞因其參與契約之簽訂且原告
      亦引用其所簽名之Site Work Order Sheet 文件做為請求
      之依據，當可採憑，業如前述。又原告所施作工作內容為
      舖設包覆建物或設施上之鋼材乙節，除上揭Site Work
      Order Sheet 之明確記載外，被告尚提出現場施作完成之
      工作物照片2 幀佐據，被告復無爭執，亦堪可採信，是原
      告僅係視工程所需包覆範圍估定人力，與材料數量應無關
      係，丙○○既非屬原告所屬人員卻證稱原告有代購不足之
      材料等情應非屬事實，不予採憑。至施工中因包覆物件的
      相接而產生干涉現象，致使多增加施工的人力及材料，應
      僅屬施工時工法上之修改，建物結構上並不生變更，況包
      覆工作原本就是在既有建物上完成施工範圍，上開設計圖
      版本上之更替，應只是為了配合被告公司所屬人員因原告
      向其提出干涉現象須增補材料時，不諳日本方面的設計，
      而於傳真於日本後，由原設計人員直接於設計圖上為施工
      材料之計算，尚與設計圖的變更不同。是系爭工程確因施
      作時存有因施工的問題而須增加原告施工所需人力成本，
      但與原來建物之設計變更無關，也無因增加材料的必要而
      由原告代購材料替被告續行工程情事。而該增加人力成本
      也受限於系爭契約係總價承攬之方式約明原告的報酬，故
      無法在原來所約定金額之上再行追加工程款。
（三）被告是否受有非基於法律上之原因而取得之利益？
      被告應給付原告之報酬，依系爭契約約定即為3,900,000
      元，原告不得再向被告請求工程款，被告並已分3 期給付
      上開約定之報酬，此有被告所提出請款單及發票3 紙為證
      ，均如前述，至施工中因干涉問題所增加之人力成本，被
      告亦以「實做實算」之方式補足金額予原告，此據被告提
      出「韋承工程有限公司工程追加、修改、點工明細表」1
      件為證，原告對該表格之真正及被告已領有款項等事實並
      不爭執，且與上開證人陳建隆之證詞互核一致，自堪為據
      ，是被告已為因應施工當中的干涉問題另以每人每日工資
      金額及機具每日之派遣金額類似點工施作之方式，逐一算
      定後在約定應給付原告之報酬外復另行給付予原告金額。
      是原告不僅未增加工作範圍以增益被告，甚且被告尚因顧
      及原告為解決不可預料之施工問題尚主動補償其多增加人
      力成本的支出，是尚查無原告有無法律上原因而給付予被
      告利益的工作範圍，原告主張被告應依其所表列之數量差
      異表返還其利益，即屬無據，應不可採。
五、綜上所述，系爭契約已約明工程款不得再行追加，且被告亦
    未有無法律上原因而受利益，致被告受有損害之情事。則原
    告請求被告應給付其899,487 元，及自起訴狀繕本送達翌日
    起至清償日止，按年息5%計算之利息，為無理由，不應准許
    。原告之訴既不應准許，則其假執行之聲請，即失所依據，
    併予駁回。
六、本件事證業已明確，兩造其餘主張陳述、所提之證據及聲請
    調查之證據，經本院審酌後，認均不足以影響本判決之結果
    ，均毋庸再予論述，附此敘明。
七、結論：本件原告之訴為無理由，應依民事訴訟法第78條，判
    決如主文。
中　　華　　民　　國　　96　　年　　2 　　月　　9 　　日
                  民事第四庭法　官　古振暉
正本係照原本作成。
如不服本判決，應於送達後20日內，向本院提出上訴狀並表明上
訴理由，如於本判決宣示後送達前提起上訴者，應於判決送達後
10日內補提上訴理由書（須附繕本）。
中　　華　　民　　國　　96　　年　　2 　　月　　9 　　日
                                書記官　陳展榮
